【裁判字號】    89,重上更(二),38
【裁判日期】    900710
【裁判案由】    所有權移轉登記
【裁判全文】
臺灣高等法院高雄分院民事判決  八十九年度重上更(二)字第三八號
      上  訴  人    甲○○
                    乙○○
      被  上訴人    丁○○
      兼訴訟代理人  丙○○
右當事人間所有權移轉登記事件，上訴人對於中華民國八十六年四月十五日臺灣高雄
地方法院八十五年重訴字第八二三號第一審判決提起上訴，經最高法院第二次發回更
審，本院判決如左：
      主      文
上訴駁回。
第二審及發回前第三審訴訟費用由上訴人負擔。
      事      實
甲、上訴人方面：
一、聲明：
  (一)原判決廢棄。
  (二)被上訴人應將坐落高雄縣橋頭鄉○○段八九三號土地，丁○○持分一二０分之三
    五，丙○○持分一二０分之一四，共計一二０分之四九，面積０．０三一六九一
    公頃之所有權移轉登記予上訴人。
  (三)第一、二審及發回前第三審訴訟費用由被上訴人負擔。
  (四)願供擔保，請准予宣告假執行。
二、陳述：除與原判決相同部分引用之，補稱：
  (一)上訴人於八十五年十一月二十五日起訴時，曾請求被上訴人應將坐落高雄縣橋頭
    鄉○○段八九三號內地上建物門牌高雄縣橋頭鄉白樹村仁愛巷十二號加強磚造平
    房一棟拆除，茲依民事訴訟法第四百四十六條第一項但書及第二百五十五條第一
    項第三款規定，減縮應受判決事項之聲明。
  (二)按高雄縣橋頭鄉○○○段一二四地號土地，原為訴外人陳大鼻、黃春風、黃麒麟
    三人所共有，陳大鼻持分一二０分之四十、黃春風持分一二０分之三十一、黃麒
    麟持分一二０分之四九，有高雄縣土地登記簿影本可稽。於民國（下同）六十四
    年十二月間，上訴人甲○○與陳大鼻、黃春風、黃麒麟等三人就系爭土地訂立合
    建契約書，雙方約定每提供一分土地可分得二間半之房屋，陳大鼻提供壹分毛
    伍絲土地，因此分得三間房屋，黃春風提供捌厘土地，因此分得二間房屋，而黃
    麒麟提供一分土地，原僅分得二間半房屋，然黃麒麟於出具土地使用權同意書後
    ，隨即表示不滿，乃要求上訴人甲○○多分一間房屋，於是雙方於六十八年十一
    月十四日重新訂約，黃麒麟分得三間半房屋（即附圖所示Ｂ、Ｃ、Ｄ三戶半，因
    三角窗部分為一戶半），另面向十五米道路即契約附圖所示Ａ一戶由被上訴人丁
    ○○補貼甲○○新台幣（下同）六十五萬元，有合建契約書及合建追約書影本在
    卷可稽。（本判決附圖為上訴人訴訟代理人整理繪製，並經被上訴人表示與事實
    相符）
  (三)當黃麒麟亡故後，由其長子即被上訴人丁○○、次子即訴外人黃能標分別繼承上
    開土地應有部分一二０分之三五及一二０分之十四，二人共同繼承黃麒麟之持分
    一二０分之四九。於七十年六月二十六日、八月二十一日，陳大鼻、黃春風二人
    以買賣為原因，將上開土地之持分，移轉所有權與上訴人乙○○，因此乙○○之
    持分為一二０分之七一，有台灣省高雄縣土地登記簿影本一在卷可考。又上開白
    樹段一二四地號土地，於七十八年間，因都市計劃地籍圖重測，除合建房屋所座
    落之基地外，剩餘土地經重測後之地段變更為(一)高雄縣橋頭鄉○○段八九三地號
    ，面積七七六．０九平方公尺，即二三四．七六坪。(二)同橋頭鄉○○段二八二地
    號，面積０．０一五五九一公頃，即四七．一六三坪。(三)建樹段二八二之一地號
    ，面積０．一一五一公頃，即三四八．一七八坪。(四)建樹段二八二之二地號，面
    積０．０二五八一六公頃，即七八．０九三坪。上開土地當中建樹段二八二之一
    、二八二之二地號土地均為道路用地，於八十二年間為高雄縣橋頭鄉公所徵收。
  (四)依據上訴人陳景星與黃麒麟所簽訂之上開合建契約，黃麒麟係提供白樹段一二四
    地號「一分」土地供上訴人等建築房屋，一分土地即二九三．四坪，而被上訴人
    於  鈞院前審八十六年七月十四日行準備程序時，極力否認係「一分」土地而主
    張係「一份」土地，被上訴人謂：應係黃麒麟所有之一份土地等語置辯。惟查黃
    麒麟之持分為一二０分之四九即三七０．八坪，顯然超越該合建契約兩造所約定
    地主提供「一分」土地可分得二間半房屋之約定，雖黃麒麟於出具土地使用權同
    意書後，請求上訴人多分一間房屋，即三間半房屋，然其並非提供其持分之全部
    即三七０．八坪土地供上訴人等建蓋房屋至明。按當事人約定以若干面積為「一
    份」者，始有「約一份」之相對語，系爭約定書所稱土地「一份」究何所指﹖面
    積若干﹖依合建契約第四條約定：「甲方（黃麒麟）將全部持分交付乙方規劃辦
    理興建事宜」等語，是否地主提供其全部土地應有部分與建商合建房屋﹖亦值深
    究，固為最高法院前發回意旨所指。但查系爭土地原係陳大鼻、黃春風、黃麒麟
    三人所共有，既非黃麒麟單獨所有，則合建契約第一條所稱黃麒麟提供之土地為
    坐落高雄縣橋頭鄉○○○段一二四號共計一筆面積由路中心線七米半以西約一份
    云云，於法不生效力，蓋共有關係存在於系爭土地每一部分，黃麒麟無權作上述
    之約定，再者，雙方訂約後，始發覺西邊建地「畸零地」，無法供作建屋之用，
    雙方於六十八年十一月十四日，乃再另訂追約書。
  (五)系爭合建契約第四條明訂黃麒麟將全部持分即三七０．八坪交付上訴人甲○○辦
    理興建事宜，則無論其係提供「一份」或「一分」土地，如係以較少面積之土地
    「一分」計算，則黃麒麟所擁有之持分三七０．八坪扣除「一分」土地面積二九
    三．四坪後，黃麒麟之持分僅剩餘七七．四坪。然上開白樹子段一二四號土地於
    重測後，黃麒麟之長子即被上訴人丁○○與次子即訴外人黃能標（八十年四月八
    日死亡）之子即被上訴人丙○○等二人共同繼承之上開德松段八九三地號，建樹
    段二八二、二八二─一、二八二─二號之土地，二人之持分不能超過黃麒麟所擁
    有剩餘之七七．四坪。然德松段八九三地號，丁○○、丙○○二人即擁有九十五
    ．八六三坪、建樹段二八二地號丁○○擁有六．八七八坪（四捨五入）、丙○○
    有二．七五一坪、建樹段二八二之一地號，丁○○有五０．七七六坪、黃能標名
    義有二０．三一０坪。建樹段二八二之二地號丁○○有十一．三八九坪，黃能標
    名義有四．五五六坪。被上訴人丁○○、丙○○及訴外人黃能標所擁有上開地段
    四筆土地之面積，共計為一九二．五二坪，顯然超過黃麒麟所剩餘之持分七七．
    四坪，而建樹段二八二之一、二八二之二地號土地，均為道路用地，丁○○、黃
    能標名義之土地共計八十七．０坪，於八十二年間為高雄縣橋頭鄉公所所徵收，
    被上訴人自認已領取補償費在案，準此，由一九二．五二坪扣除七十七．四坪，
    超過部分共計一一五．一二坪，被上訴人係獲不當得利，依民法第一百七十九條
    之規定，上訴人自得請求被上訴人返還不當得利部分之土地一一五．一二坪，上
    訴人之上揭主張均有台灣省高雄縣土地登記簿影本四件及系統表一件在  鈞院八
    十六年度重上字第七十一號卷可稽。
  (六)查黃麒麟提供之上開系爭土地由路中心七米半以西約壹份土地，因係「畸零地」
    無法作為建屋之用，係黃麒麟給付不能，亦非可歸責於上訴人之事由，嗣後於六
    十八年十一月十四日，上訴人甲○○與被上訴人丁○○始訂追約書，雙方同意在
    路中心以東建屋以達目的，在該追約書第一條約定：「原契約中同意乙方（甲○
    ○）建市場外店舖，甲方（丁○○）應即將該土地交由乙方將市場全部整體興建
    完成：：。」在該追約書上併附配置圖乙份，在路中心東邊，由上訴人出資營建
    房屋交與被上訴人，面向十五米路之三間半二層及三層樓房（即配置圖Ａ、Ｃ、
    Ｄ三間半），Ｄ房屋因三角窗位置為一戶半，及面向八米路之Ｂ一戶，共四間半
    ，Ａ戶由甲方補貼乙方新台幣（下同）六十五萬元，有合建契約書及追約書影本
    在卷可考。黃麒麟所分得之四間半房屋，於七十一年三月九日已分別登記予被上
    訴人丁○○之長子黃秀雄、三子黃清隆所有。於七十二年四月十五日及同年四月
    二十一日分別登記予其次子黃秀貞及被上訴人丙○○之所有名義，有台灣省高雄
    縣橋頭鄉建築改良物登記簿影本足證。至於房屋所坐落基地部分，高雄縣橋頭鄉
    ○○段三三九號土地，於七十年九月九日登記為黃秀雄名義所有，同段三四六地
    號土地，亦於同年九月九日登記為黃清隆名義所有，橋頭鄉○○段八九一號土地
    ，於七十二年一月二十六日登記為黃秀貞名義所有，又同段八九二地號土地亦於
    七十二年一月二十六日登記與被上訴人丙○○名義，均有高雄縣土地登記簿影本
    在卷足證。從而被上訴人主張系爭契約簽訂後，上訴人拖延達十三年，至七十八
    年間，始建築完成土地分割及移轉登記等情，顯係空言抗辯，與事實不符，蓋其
    係七十八年間土地地籍圖重測，與上訴人如期建築完成上開房屋無涉。
  (七)上訴人既依系爭合建契約及追約書所約定之條款履行，而被上訴人丁○○、丙○
    ○係訴外人黃麒麟、黃能標之繼承人，依民法第一千一百五十三條第一項之規定
    ，繼承人對於被繼承人之債務，負連帶責任。重測後之高雄縣橋頭鄉○○段八九
    三地號土地，面積為０．０七七六頃，丁○○之持分為一二０分之三五，丙○○
    為一二０分之十四，二人持分共計一二０分之四九，即九十五．八六三坪，亦即
    ０．０三一六九一公頃，此部分被上訴人所擁有之土地圴為不當得利，被上訴人
    不當得利之面積係一一五．一二坪已如上述。上訴人僅請求如聲明所述之土地所
    有權移轉登記予上訴人，顯較被上訴人二人不當得利之面積為少，自為法之所許
    。
三、證據：引用前審之立證方法，另提出照片三張，及系爭土地重測後新地號及各筆
    面積圖說一份。
乙、被上訴人方面：
一、聲明：
  (一)請求上訴駁回。
  (二)第二、三審訴訟費用由上訴人負擔。
二、陳述：除與原判決書記載相同者，予以引用外，補稱：
  (一)按上訴人等提起上訴，係主張「被上訴人應將坐落高雄縣橋頭鄉○○段八九三號
    土地內，地上建物白樹村仁愛巷十二號房屋乙棟拆除，連同基地七十五等則內持
    分一百二十分之四十九，面積０．０三一六九一公頃所有權移轉登記與上訴人」
    ，查該地號土地位置在十五米路東，非合建契約其內土地，上訴人主張所有權請
    求移轉登記，全屬空言虛構矇蔽生非，上訴人實無任何請求權（有契約書分東西
    各別明確記載）」。
  (二)上訴人在第一、二審之訴，因無理由，業經原判決上訴駁回，茲再針對其上訴理
    由狀所載之攻擊方法，分別提出答辯：
  1.上訴人為「份」與「分」爭執部份：
  (1)「份」字契立之原由，為六十五年間上訴人即先知被上訴人等持分土地內中央由
    南向北政府有計劃一條十五米道路，但為位置未定，搶先向被上訴人要求土地合
    建房屋，當時十五米道路位置未定，不知面積，又被上訴人祖厝建立在東方，為
    了不毀壞祖厝，拒絕東方土地合建，上訴人與被上訴人間因未知開闢十五米道路
    偏東或西位置，無法計算被上訴人路西持分額部份面積多寡，故以十五米路中心
    線七米半以西約一份，協議訂約供合建，致為「份」字主體立據合約，而契約之
    書立係上訴人自寫，該「份」字原因上訴人明瞭如掌，而上訴人將「份」字生非
    爭執，以「分」字企圖曲解原旨，顯示無端生非，蓄意製造干戈，並不足取。
  (2)上訴人求取被上訴人路西土地合建，乃因上訴人在路西興建市場之土地與被上訴
    人持分額土地畸型交叉，上訴人計劃興建市場非取得被上訴人所有路西土地部份
    參與合併，即對計劃興建市場土地要項欠缺，無法附合興建市場使用，故向被上
    訴人要求合併路西持分土地供合，致立「份」字為準。
  (3)上訴人謂稱被上訴人提供路西一分土地供其合建，該是上訴人自欺欺人，自原始
    合約起至六十八年十一月十四日另追約止，乃為稅金及房屋之分配詳細補充，並
    非糾正「份」與「分」之追約改變，且追約書本無涉及路東土地隻字，上訴人稱
    追約書係為路東土地，顯屬虛構，追約書內載明已無爭辯之必要，是上訴人自編
    生非之詞。
  2.上訴人之上訴內容不實部份：
  (1)按土地合建契約條件為當事人間認可同意達成始能成立之要件，而契約書是文字
    為定義，該合建契約書係兩造協議所同意書立之條件，明顯記載以路中心線七米
    以西約一份供合建，就該約已與路東土地隔離分明，「份」與「分」之解釋，係
    上訴人蓄意將中國文字意思曲解，其企圖目的實不可採。
  (2)合建契約書上被上訴人等以個人權利範圍行使契約，並無提供陳大鼻、黃春鳳二
    人土地部份參與合建（此有被上訴人等契約書可證），詎上訴人胡扯，指包括約
    定路東土地由黃麒麟提供合併與陳大鼻、黃春鳳等共有之土地供上訴人興建房屋
    ，依法實無憑據，此亦有各別契約書立據可查，上訴人全屬胡扯。
  (3)被上訴人與上訴人於六十五年四月卅日訂立興建契約，即定被上訴人分得三間半
    （第一次契約尾段附記第二條與追約相同），至六十八年十一月十四日追約補半
    間金額陸拾伍萬元與上訴人，致成為分得四間，上訴人之上訴又矇騙胡指二間半
    ，由此可知上訴人存心不軌，瞞騙事實，所言實無可信。
  3.上訴人指合建契約第四條約定，甲方將全部持分交付乙規劃辦理興建，核與事實
    有違，上訴人抹煞合建契約書第一條，按契約書先有第一條之原因，始有後四條
    約定，如無第一條即無第四條，又稱將全部持分交付規劃，乃為第一條約定由路
    中心七米半以西約一份持分額全部供與上訴人規劃（配合市場規劃），絕非所指
    持分額全部，如是被上訴人持分額全部，即不必加由路中心線七米半以西約一份
    ，該第四條之約定為引用第一條約定，絕不能僅用第四條為主體契約來主張，上
    訴人所指，顯屬曲解抹黑持分全部，至為荒謬。
  4.系爭土地壹份，究何所指，面積若干，已如前述，合建契約在六十五年四月卅日
    即訂立，約定上訴人得六個月內開工，上訴人並未開工，拖了十三年之久，至七
    十八年五月八日政府重測規劃完成，十五米道路始位置定位，即訂立合建契約在
    先，政府計劃十五米寬道路位置定位在後，原契約當時兩造因不知路況，無法明
    知十五米道路位置與面積，故兩造契約合意以路中心線七米半以西約一份為約定
    合建面積，致以「份」字為面積基礎，而「份」字之契約土地，係被上訴人就該
    共有地有持分額，路中心以西之一份即路中心線以西部分被上訴人之持分額，當
    然不包括路以東部分。
  5.依上開主張，上訴人應分配予被上訴人之房屋，應係路中心線以西三間半，上訴
    人為市場銷售利益，僅路以西分配一間給被上訴人，另二間半分配於路以東即上
    訴人與系爭土地其餘共有人黃春風，陳大鼻合建土地上，且於七十九年間各分配
    登記完畢。嗣後於八十四年間，被上訴人丁○○為贈與路東持分土地予孩子，要
    與上訴人分割八九三號土地，於土地測量時才發現上訴人分配予被上訴人房屋位
    置地號八九二號，係路以東之土地，不在合建契約範圍內，為提起權利糾紛，按
    契約僅分配二間半土地與被上訴人，上訴人以被上訴人之被繼承人黃麒麟未以之
    合建之十五米路以東土地，擅自建屋並以之分配予被上訴人，以矇騙被上訴人，
    上訴人見事機敗露，恐被上訴人對伊提不利之告訴，上訴人搶先製造事端，扭曲
    事實，將契約之「份」硬解為「分」之土地面積，企圖訴請被上訴人等保留路以
    東即八九三號土地持分額九五．八坪土地，全部移轉予伊，以掩護其不法行為，
    上訴人等提起本訴，全無根據。
三、證據：引用前審立證方法。
丙、本院依職權函高雄縣岡山地政事務所查明系爭土地重測前地籍圖及謄本。
      理      由
一、上訴人主張：坐落高雄縣橋頭鄉○○○段一二四號土地原為訴外人陳大鼻、黃春
    風、黃麒麟三人所共有，上訴人甲○○乃於六十四年十二月間，與陳大鼻、黃春
    風、黃麒麟三人就系爭土地訂立合建契約，雙方約定每提供一分土地可分得二間
    半房屋，黃麒麟提供一分土地，原僅可分得二間半房屋，然黃麒麟提出土地使用
    同意書後，即表示不滿，要求上訴人甲○○多分一間房屋，雙方於六十八年十一
    月十四日再重訂新約，黃麒麟可分得三間半房屋，黃麒麟死亡後，由其子丁○○
    、黃能標二人分別繼承其應有部分一二０分之三五、一二０分之十四；陳大鼻、
    黃春風二人並分別於七十年六月二十六日及同年八月二十一日，將渠二人應有部
    分，以買賣為原因，移轉登記給上訴人乙○○，因此乙○○擁有該土地應有部分
    為一二０分之七一；黃能標於八十年四月八日死亡，系爭土地其應有部分，由被
    上訴人丙○○繼承；該白樹子段一二四號土地，於七十八年間，因都市計劃重測
    ，分割為高雄縣橋頭鄉○○段八九三號、高雄縣橋頭鄉○○段二八二、二八二之
    一、二八二之二號等土地，其中建樹段二八二之一、二八二之二號土地為道路用
    地，於八十二年間為高雄市橋頭鄉公所徵收；黃麒麟擁有白樹子段一二四號土地
    面積為三七０．八坪，扣除提供一分土地面積即二九三．四坪與上訴人合建後，
    黃麒麟之繼承人即被上訴人二人僅剩餘該土地面積為七十七．四坪，然上開分割
    後之土地，竟超過一一五．一二坪，上訴人已依合約將黃麒麟應分得之四間半房
    屋分別登記給被上訴人丙○○及丁○○之子，被上訴人丙○○、丁○○二人係黃
    麒麟之繼承人，其二人不當得利占有上開超過面積，為此依民法第一千一百五十
    三條第一項及不當得利之法律關係，求為命被上訴人二人就德松段八九三號土地
    持分面積０‧０三一六九一公頃（折合為九五‧八六三坪，較被上訴人等不當得
    利之面積一一五‧一二坪為少）將土地移轉登記給上訴人之判決。
二、被上訴人則以：依系爭合建契約所載合建土地係坐落高雄縣橋頭鄉○○○段一二
    四號土地十五米道路以西之土地一份，道路以東之土地無合建，上訴人請求被上
    訴人移轉登記道路以東之土地，自屬無據。另雙方合建契約約定在六個月內開工
    ，分為二期，於一八０工作天完成，上訴人拖延達十三年，至七十八年間，始建
    築完成，土地分割及移轉登記，均由上訴人辦理，上訴人對土地面積如有爭執，
    於系爭土地分割移轉時，即應力爭，當無至八十三年始發現之理。又被上訴人僅
    提供系爭土地之一部分，即「由路中心線七米半以西約壹份」土地與上訴人甲○
    ○合建房屋，並非提供伊所有系爭土地應有部分全部。且被上訴人丁○○之父黃
    麒麟係於六十五年四月三十日與上訴人甲○○簽訂系爭合建契約，上訴人乙○○
    之前手陳大鼻、黃春風二人非系爭合建契約當事人，上訴人所主張上訴人甲○○
    於六十四年十二月間，與陳大鼻、黃春風、黃麒麟三人就系爭土地訂立合建契約
    云云，顯與事實不符等語，資為抗辯。
三、本件所應審究者為，被上訴人之被繼承人黃麒麟與上訴人甲○○於六十五年四月
    三十日所訂之合建契約，黃麒麟提供合建之土地究係原高雄縣橋頭鄉○○○段一
    二四號全部持分額，抑或僅為該地於訂約當時尚未開辟但已有計劃道路十五公尺
    寬路中心七‧五公尺以西部分之持分額而不含路中心線以東之部分﹖合建契約第
    一條基地座落：內容以手寫特別標明「由路中心線七米半以西約壹份」是否為雙
    方意思表示之合致﹖同合建契約第四條分配額數，所稱甲方（即黃麒麟）將全部
    持分交付乙方（即甲○○）規劃辦理興建事宜，依面積計算分得三，五戶（間）
    ，分得之房屋地點如附配置圖所示，餘持分全歸乙方建造銷售及闢為公共設施。
    其真意為何﹖雙方復於六十八年十一月十四日又就合建之權義另立追約書，該追
    約書對雙方合建之權義關係有何影響﹖被上訴人繼承黃麒麟之遺產，將訟爭之德
    松段八九三號土地（由原合建契約所稱之白樹子段一二四號重測後分割而得，即
    坐落十五公尺道路以東部分之土地）依黃麒麟之持分額繼承取得，有無不當得利
    ﹖上訴人等依合建契約，追約書之法律關係及不當得利之法律關係，訴請被上訴
    人應將如聲明所示之土地持分所有權移轉登記予上訴人等有無理由﹖
四、經查：
  (一)本件供地合建房屋之土地地號原為高雄縣橋頭鄉○○○段一二四號，其面積為０
    ‧三００二公頃（折合為九０八‧一０五坪），土地所有人為陳大鼻一二０分之
    四０（持分面積折石三０二‧七坪），黃春風一二０分之三一（持分面積折合二
    三四‧五坪），黃麒麟一二０分之四九（持分面積折合為三七０‧八坪），於六
    十四年間與建商即甲○○訂立合建契約。惟其中陳大鼻與黃春風二人均將該地之
    持分額全部提供予建商即甲○○規劃合建，此可由陳大鼻與甲○○所訂合建契約
    書第一條基地座落載明為白樹段一二四號共計一筆，面積零甲一分三毛五絲（按
    係以台灣民間習俗之計算單位即甲、分、厘、毛、絲，所載一分三毛五絲折算為
    三０三坪許，洽為陳大鼻之全部持分，見本院前審重上字七一號卷三０頁契約影
    本），而黃春風與甲○○所訂合約書第一條基地座落亦載明為白樹段一二四號共
    計一筆面積零甲零分捌厘零絲（折合為二三四‧七坪，洽為黃春風就上開共有地
    持分額之全部）。（參見同上卷第三五頁契約影本），且上開二人之合建契約均
    於六十四年十二月間即與甲○○簽訂。惟本件被上訴人之被繼承人黃麒麟，則遲
    至六十五年四月卅日才簽訂（見同上卷第四三頁背面），況且所訂契約不若陳大
    鼻，黃春風二共有人均列明全部持分面積，而係於第一條基地座落特別標明為白
    樹段一二四號共計一筆面積由「路中心七米半以西約一份」。由上開契約就基地
    座落之項目特約記載，顯見黃麒麟所願提供與建商即上訴人甲○○合建部分，僅
    以當時尚未開闢之十五米道路以西部分，該道路以東部分，因有祖居舊建物，不
    願拆除，故予特別標明。雖然契約第四條分配額數之項目仍列有「甲方將全部持
    分交付乙方規劃辦理興建事宜」之字樣，但此係建商甲○○當初欲與陳大鼻、黃
    春風、黃麒麟三共有人合建時所印就之同一份契約書，是否因契約條款繁雜，未
    及一一校正，固不得而知，惟就地主合建提供之基地座落一項已就土地之地號面
    積持分額既已在該條款特別記載其內容，明確表示黃麒麟所提供合建部分僅為十
    五公尺寬之道路以西部分，而不及於道路以東之土地部分，其為明顯，堪以認定
    。上訴人徒以該契約書第一條載有約「壹份」字樣遽認係「一分」地，折合為二
    九三‧四坪，而忽略全契約之真意，自非可採。
  (二)案外人陳大鼻、黃春風雖與被上訴人之被繼承人黃麒麟同為該白樹段一二四號土
    地之共有人，但各共有人間對於共有地之處分意願乃因各人之情況不同，非必一
    致，有人急欲速予處分共有物，有人則不急於處分該共有物，是以建商覓得合建
    之土地，洽談合建之條件時，各共有人所要求分配之內容，並非當然一致，即以
    本件共有人黃春風，陳大鼻二人於六金年十二月間即已和建商即上訴人甲○○簽
    妥合建契約書詳見重上字七一號卷第二九－三八頁。但因另一共有人黃麒麟在該
    共有地，道路預定地東側有祖厝而不急於與建商合建，而建商甲○○計劃在該白
    樹段一二四號西側興建市場，如無法取得黃麒麟等三人共有之一二四號土地合併
    規劃，則無法興建該市場，是以黃麒麟同意與否，對甲○○而言，關係重大，興
    建市場成功所得利潤，亦端看能否與黃麒麟談妥合建契約，是以縱然黃麒麟所分
    得之房屋條件較其餘共有人陳大鼻、黃春風為優厚，亦與事理不悖。故黃麒麟遲
    至六十五年四月卅日才與上訴人甲○○簽訂合建契約，且黃麒麟只提供該共有地
    十五米將闢道路以西部分合建，以東部分則仍為黃麒麟所有。
  (三)上訴人雖稱被上訴人等與陳大鼻、黃春風所提供之土地僅為畸零地，無法興建房
    屋云云，按白樹子段一二四號業經重測，重測後分割成建樹段及德松段等多筆土
    地，且其間又有劃規為道路用地多筆地號，經本院先後二次函請高雄縣岡山地政
    事務所，請其就原白樹子段一二四號（六十四年間合建契約訂立當時之地號）重
    測後，究竟分割成若干地號﹖各地號之面積如何﹖該地政事務所二次函復內容（
    即九十年二月二十日岡所二字第一七二七號及九十年四月三日岡所二字第三二六
    三號函及所附土地登記簿謄本、地籍圖），仍無法明析。上訴人訴訟代理人於九
    十年五月二十二日整理之現場圖及重測後所分割成建樹段及德松段各地號面積，
    及分割後之位置又合併於建商即甲○○原有在該位置興建市場用地，合併後之建
    築完成，市場四周各店舖之詳情，甚為詳盡而確實，其正確性並為被上訴人於九
    十年六月五日準備程序所肯認。（上訴人訴訟代理人所提之上開位置圖及詳細說
    明內容之原本附於本更二卷證物袋內，並分別以不同顏色表明，一目了然，本判
    決正本附件，係該原本縮影），被上訴人分得合建之房屋，其基地座落亦不在被
    上訴人等原來之白樹子段一二四號地上，此乃上訴人甲○○當時在該處興建多數
    房屋，且延至六十八年間雙方又再訂立追約書，並由被上訴人等再補貼上訴人甲
    ○○六十五萬元，而被上訴人分得之房屋，亦由原訂（六十五年四月卅日所訂）
    之三，五間，變更為四間，且立約人亦由黃麒麟改由丁○○（即黃麒麟之子）簽
    訂。雙方供地合建，分配房屋等契約內容，並無疑問。且就黃麒麟應提供之土地
    部分未作變更，仍依六十五年四月卅日契約所訂，有該追約書在卷足稽。
  (四)上訴人主張被上訴人等應返還不當得利，其所據之理由，無非以雙方所訂合約，
    被上訴人之被繼承人黃麒麟表明以白樹子段一二四號伊持分面積約一分提供合建
    。而一分地折合二九三‧四坪，黃麒麟就一二四號土地持分面積換算為三七０‧
    八坪，扣除後，應僅剩七七‧四坪，但被上訴人等就一二四號重測後之德松段八
    九三號，建樹段二八二號、二八二－一號及二八二－二號等四筆土地之持分總面
    積共計為一九二‧五二坪（其中二八二－一號及二八二－二號二筆均為道路用地
    ，並經政府於八十二年間徵收，被上訴人等業已領取補償金在案），則以一九二
    ‧五坪減七七‧八坪，被上訴人等多得一一五‧一二坪。自屬不當得利，則上訴
    人請求被上訴人二人應將德松段八九三號之持分面積折算為九五‧八六三坪（即
    ０‧０三一六九一公頃）移轉登記予上訴人等，依合建契約及追約書之法律關係
    及不當得利法律關係均屬有據云云。但查黃麒麟並非將其在原白樹子段一二四號
    持分之全部提供與上訴人甲○○合建，僅係以該一二四號地內，在十五公尺道路
    以西部分之持分額為標的與上訴人甲○○合建，已在契約書第一條特別標明，詳
    如前述，則上訴人依合建契約及追約書之法律關係，訴請被上訴人（因為繼承黃
    麒麟與甲○○之合建法律關係）將該十五公尺道路以東非合建契約約定之土地即
    重測後新地號德松段八九三號持分所有權移轉予上訴人（該德松段八九三號係在
    合建契約所稱十五米道路以東之事實為兩造所不爭），自屬無據。又被上訴人等
    繼承其被繼承人黃麒麟共有，並未提供予建商即上訴人甲○○合建部分之共有土
    地，即重測後德松段八九三號土地之共有權，該部分之土地，既非黃麒麟提供合
    建之部分，仍屬黃麒麟所有，茲經重測，變更地號為德松段八九三號，被上訴人
    二人仍按其被繼承人黃麒麟之持分比率保持共有關係，乃因繼承而得，自屬有正
    當之來源。上訴人乙○○就重測後之德松段八九三號，登記持分額為一二０分之
    七一，乃係當初原地號白樹子段一二四號共有人陳大鼻持分一二０分之四０及黃
    春風持分一二０分之三一（二人合計為一二０分之七一）該二共有人於六十四年
    十二月將其持分額全部提供予甲○○合建房屋，有如前述，則該二人之持分額乃
    由上訴人乙○○嗣後取得（陳大鼻、黃春風分別於七十年六月廿六日及同年八月
    廿一日將持分額以買賣為原因移轉登記予上訴人乙○○，嗣乙○○於七十九年一
    月二十二日又以贈與為原因，登記予案外人黃傅玉盞所有，（見一審卷第七三頁
    及本審卷岡山地政事務所九十年二月二十日函附件土地登記簿謄本）。
  (五)按不當得利係以無法律上之原因而受利益，致他人受損害者，為其成立之要件，
    民法第一百七十九條前段規定甚明。本件被上訴人之被繼承人黃麒麟原為系爭土
    地共有人，其提供部分系爭共有地供上訴人甲○○興建房屋，而被上訴人等既已
    將上訴人甲○○應分得部分房屋基地辦妥分割登記及移轉登記，此為上訴人所不
    爭執。茲上訴人所爭執者乃係共有人黃麒麟並未提供作為合建房屋部分之土地，
    該部分土地本屬黃麒麟保留所有，因重測而變更地段及地號為德松段八九三號，
    自仍屬黃麒麟之遺產，被上訴人等依繼承關係取得，自非無法律上原因，上訴人
    等亦不可能因被上訴人合法繼承其被繼承人黃麒麟之系爭土地而受有損害。其依
    據不當得利之法律關係，訴請被上訴人等應將系爭之德松段八九三號應有部分共
    計一二０分之四九，面積０‧０三一六九一公頃土地所有權移轉登記予上訴人，
    為無理由。又上訴人乙○○非合建契約之當事人，而上訴人甲○○雖為合建契約
    及追約書之當事人，但綜上所論，被上訴人之被繼承人黃麒麟既非提供系爭地重
    測前白樹子段一二四號持分額全部供上訴人甲○○合建房屋，上訴人甲○○亦無
    法證明黃麒麟係提供全部持分額合建房屋，該共有地重測後黃麒麟已無應有分之
    事實，則其二人另依合建契約及追約書之法律關係訴請被上訴人等應將系爭地之
    所有權予上訴人，亦無理由，原審為其敗訴判決，核無不合，上訴人上訴意旨指
    摘原判決不當，求為廢棄改判，為無理由，應予駁回。兩造其餘攻擊方法核與判
    決結果不生影響，不予一一論述，附此說明。
五、據上論結，本件上訴為無理由，依民事訴訟法第四百四十九條第一項、第七十八
    條、第八十五條第一項前段判決如主文。
中      華      民      國      九十    年      七      月       十     日
                                      臺灣高等法院高雄分院民事第一庭
~B1審判長法官  黃金石
~B2法      官  李炫德
~B3法      官  魏式璧
右為正本係照原本作成。
如對本判決上訴，須於判決送達後二十日內向本院提出上訴狀，未表明上訴理由者，
，應於上訴後二十日內向本院提出理由書（均須按他造當事人之人數附繕本）。上訴
時應提出委任律師或具有律師資格之人之委任狀，並依附註條文規定辦理。
中      華      民      國      九十    年      七      月     十三     日
~B法院書記官  尤哲耀
附註：
民事訴訟法第四百六十六條之一：
對於第二審判決上訴，上訴人應委任律師為訴訟代理人，但上訴人或其法定代理人具
有律師資格者，不在此限。
上訴人之配偶、三親等內之血親、二親等內之姻親，或上訴人為法人、中央或地方機
關時，其所屬專任人員具有律師資格並經法院認為適當者，亦得為第三審訴訟代理人。
第一項但書及第二項情形，應於提起上訴或委任時釋明之。
                                                                    ＤＱ


司法院資訊處製作；財團法人民間司法改革基金會備份。
